臺灣新竹地方法院民事判決　　　　　　　　95年度訴字第30號
原　　　告　丙○○
訴訟代理人　戊○○
　　　　　　丁○○
被　　　告　乙○○○○○○
訴訟代理人　曾能煜律師
複 代 理人　羅秉成律師
上列當事人間請求清償借款事件，本院於民國96年4月19日言詞
辯論終結，判決如下：
    主      文
被告應給付原告新臺幣伍拾柒萬元。
原告其餘之訴駁回。
訴訟費用由被告負擔五分之一，餘由原告負擔。
    事實及理由
一、事實摘要：
(一)、原告主張：
１、被告於民國82、83年間，陸續向原告借款，金額達新台幣（
    下同）1、2百萬元，或以現金，或以開立遠期支票之方式償
    還，支票到期無法兌現，即再簽發遠期支票換回無法兌現之
    支票，至82、83年間被告積欠原告計895,000元，期間雖有
    陸續清償，迄86年4月29日止，尚餘725,000元未為清償（下
    稱系爭借款），被告遂以如附表所示之3紙支票（下稱系爭
    支票）作為還款之擔保，惟部分支票到期提示遭退票而無法
    兌現，履經催討仍置之不理。
２、系爭借款與切結書所載2,410,000元之債務分屬不同筆借款
    ，該切結書係包含被告冒標所標得之會款1,260,000元（此
    部分已經台灣彰化地方法院以88年度訴字第599號民事判決
    原告勝訴確定），及被告以3紙票面金額合計為770,000元之
    支票，向原告乾爹借款770,000元，暨被告於86年4月29 日
    另外再向原告借款380,000元，此係被告所簽發之付款人為
    第一商業銀行鹿港分行、票面金額為380,000元，發票日期
    為86年4月29日之支票，因屆期被告無資金存入支票帳戶內
    ，於該日下午2時許，懇求原告借予380,000元，便於讓該紙
    支票兌現，被告並允諾於86年5月6日償還該380,000元，此
    係另1筆新的借款，與系爭借款無關，蓋系爭支票與切結書
    是同一天書立，系爭支票是早上開，被告保證系爭支票屆期
    一定兌現，故無載入切結書之必要，因兩造為好友，而切結
    書是晚上在代書處所寫，如果切結書包含系爭借款，理應載
    明在切結書上，是被告辯稱：系爭借款應包含在切結書所載
    2,410,000元之金額內，殊嫌無據。
３、系爭借款因為被告有簽發系爭支票作為擔保，就沒有在切結
    書中另外載明，又當初僅就兩造之借款為結算，被告另行借
    貸之380,000元因尚未屆期，所以沒有計算在系爭借款裡面
    ，是系爭借款都是已經屆期尚未清償的債務，請求被告開立
    系爭支票，就是答應讓被告繼續展期，該380,000元之借款，
    被告並未另外提供擔保，所以才在切結書上記明，系爭借款
    因為有開支票，原告有擔保就沒有在切結書上特別記明。
４、兩造就上開2,410,000元借款之還款方式經過協調、溝通後
    達成共識，遂同至代書處簽立切結書，即被告積欠原告乾爹
    之770,000元及會款1,260,000元，合計共2,030,000元（未
    含5月6日預備清償之380,000元），自86年5月30日起至87年
    2月29日止，被告每月清償200,000元，共分10期，最後1期
    償還230,000元，被告並簽發票面金額為200,000元之本票9
    紙及票面金額為230,000元之本票1紙供作擔保，若按期履行
    ，即陸續取回本票，原告並無條件歸還被告所簽發向原告乾
    爹借款770,000元之支票3紙。
５、被告雖辯稱：系爭借款已於86年4月29日償還150,000元云云
    ，惟原告並未收受該筆還款金額，當初被告說好要用等值黃
    金抵銷150,000元之債務，但是被告並未實際提出，況原告
    既已同意被告以系爭支票擔保系爭借款之清償，實無可能再
    於同日晚上要求被告先行償還150,000元，被告主張有清償
    150,000元，應舉證以實其說，又被告所稱86年5月6日及同
    年月30日償還之380,000元及200,000元，係指切結書記載之
    借款，與系爭借款無關，被告所提清償明細將切結書之2,41
    0,000之債務與系爭借款混為一談，又若被告果係將積欠原
    告之款項全數清償完畢，為何不將支票、本票取回，甚且可
    以提起確認債權不存在之民事訴訟，以主張自己之權利，另
    被告於87年2月8日委任律師發函通知原告，謂被告已委任其
    代為處理與原告間的借款應如何清償，是其辯稱：系爭借款
    已清償完畢云云，無足憑採。
６、蓋代書處係公眾場所，原告如何能脅迫被告，如有脅迫，被
    告亦可大喊救命，或不簽立切結書及簽發本票，並進而向法
    院提出刑事告訴，亦無可能在簽立切結書後依約定償還580,
    000元，是被告辯稱：係遭脅迫簽立該切結書云云，實無所
    據。為此，依消費借貸之法律關係提起本件訴訟等語。並聲
    明：被告應給付原告725,000元。
(二)、被告則以：
１、被告雖於82年間起曾持小額客票向原告借款，惟均有借有還
    ，債信良好，嗣被告持以向原告借款之客票跳票，因此積欠
    原告895,000元及利息，因被告經濟狀況不佳，以新票換舊
    票、交付客票或支付現金等方式陸續清償債務，期間並有向
    原告再行借款。嗣於83、84年間，被告應原告要求，以原告
    名義參加被告之兄梁貴雄發起之民間互助會共2會，而由被
    告實際繳交會款，使原告領取標得之會款，惟被告仍有週轉
    資金之需要，故未經原告同意，先行標取前開互助會之會款
    花用。
２、原告於86年4月間知悉被告冒標前開互助會之會款後，大為
    震怒，遂於86年4月30日邀集不明人士至被告家中，並將被
    告帶至不明處所，脅迫被告簽立切結書，被告雖認伊僅欠原
    告70餘萬元（扣除86年4月29日清償之150,000元後，實應為
    57萬餘元）及合會款1,260,000元，並未積欠高達2,410,000
    元之債務，原告則認被告長期積欠借款之利息早已不止70餘
    萬元，且被告又冒標合會金，理應予以懲罰，經其計算借款
    、利息及合會金額後總計2,410,000元，倘被告不簽立金額
    為2,410,000元之切結書並定期清償，將對被告不利，被告
    因身處危險環境，為維護己身安全，不得已始簽立切結書。
    被告於簽立切結書時，曾要求原告返還系爭支票，惟原告拒
    絕返還，並稱待被告還清款項後再行返還，被告因身處前開
    受脅迫之情形下，不得已無奈接受。又被告於簽立切結書後
    ，陸續於86年5月6日清償380,000元、86年5月30日清償200,
    000元，故被告就系爭借款已全數清償完畢，惟因原告認被
    告尚有債務未為清償，仍不願返還被告系爭支票、本票及切
    結書，被告抗辯該切結書為無效，並為撤銷該切結書之意思
    表示。
３、退步言之，若認該切結書已明載被告積欠原告2,410,000元
    無誤，而被告又無法舉證遭原告脅迫而簽立該切結書為真（
    此為假設語氣！），則該切結書只是備忘錄之性質，就兩造
    之借款為會算，觀諸其內容載有：「立切結書人梁婉斯、甲
    ○○爰因先前私自標用台端互助會款及陸續借用款項，總計
    新台幣貳佰肆拾壹萬元正之債務」，及原告於起訴狀中載明
    ：「86年4月30日被告簽立切結書時尚有3張支票未到期...
    。」等語，可知原告於86年4月30日要求被告簽立切結書之
    時，已詳細計算被告積欠原告之合會金及借款總額為2,410,
    000元，又原告於86年4月間發現被告冒標其合會金後震怒不
    已，因此要求被告立即償還合會金。因此，兩造關係於切結
    書簽立前即已惡化，是原告於86年4月30日要求被告簽立切
    結書之時，即已知悉並瞭解被告經濟狀況早已不佳，經常需
    調借現金週轉使用，況原告亦明瞭被告在票期屆至後，因無
    法清償借款而經常以新票換舊票，在此情況下，斷無可能僅
    依被告口頭承諾即相信被告將於系爭支票屆期後兌現清償，
    而不記載於切結書所示借款總額之內。
４、按最高法院87年度台上字第1611號裁判要旨有謂：「消費借
    貸契約屬要物契約，因借用物之交付而生。」，同院86年度
    台上字第2031號裁判要旨亦謂：「支票為無因證券，簽發支
    票之原因實有多端，非必因借貸關係始簽發，故簽發支票交
    付他人提領尚不足以證明與他人訂立借貸契約，貸款與他人
    而成立借貸關係」。因此，原告倘主張系爭支票所示725,00
    0元與切結書不同，係屬另一借款債務，則應由原告舉證證
    明前開725,000 元之借款時間、地點、金額，以及原告交付
    借款予被告收執之事實，不得僅以被告簽發系爭支票為由，
    要求被告清償借款。
５、又本件被告僅向原告借款使用，未曾透過原告向其乾爹借款
    770,000元，原告主張前開有利於己之事實，應舉證證明原
    告之乾爹與被告間成立消費借貸之法律關係，及證明原告之
    乾爹交付770,000元款項予被告之事實。原告固提出2 紙支
    票用以證明前開借款事實，惟原告之乾爹縱持有被告簽發之
    支票，仍不足以證明消費借貸存在之事實，況切結書所載2,
    410,000元，倘包含被告向原告乾爹商借之770,000元（此為
    假設語氣！），則770,000元借款並非小額借款，何以切結
    書中就此事實竟隻字未提？且被告所開立之本票均指明原告
    ，而非原告之乾爹，此均與常情不符。
６、另原告提出票號0000000、發票日為85年10月30日、面額450
    ,000元之支票1紙，作為被告向原告乾爹借款之證明，然原
    告於簽立切結書後，即86年7月11日曾持上開支票正本前往
    鹿港信用合作社提示遭退票，由此得徵，原告於86年4月30
    日要求被告簽立切結書時，並未返還被告前所簽發之支票，
    因此，原告主張切結書所載2,410,000元債權所示之支票正
    本均返還予被告，原告另外持有系爭支票票面金額計725,00
    0元，並未包含在切結書云云，誠非事實。
７、原告已自承系爭支票，係被告之配偶甲○○在86年4月30日
    簽立切結書之前所開立，因此，系爭支票所示票面金額725,
    000元，顯已包含在切結書所載2,410,000元內。而原告亦自
    承被告於簽立切結書後已清償共580,000元，而另外合會金1
    ,260,000元部分亦經另案判決原告勝訴確定，是原告主張縱
    屬事實，亦僅得請求570,000元（計算式為：2,410,000－1,
    260,000－580,000＝570,000）。
８、承前所述，被告於簽立切結書後已清償580,000元，按切結
    書載有「... 如有一期未兌現者，視同全部到期...。」等
    字句，故原告對切結書所載之570,000元剩餘債權倘存有正
    當權利，理應於86年6月30日提起訴訟，請求被告返還剩餘
    款項，惟原告並未為之（按原告因被告未給付切結書所載合
    會款項，尚於86年7、8月間對被告提起詐欺刑事告訴及附帶
    民事訴訟，請求被告支付1,260,000元會款，並獲勝訴判決
    確定在案，顯見原告並非不懂主張法律上權利之人），且遲
    至95年1月6日方提起本件清償借款訴訟（原告自得請求之日
    起至提起本件訴訟為止，計有8年6月），其更於本件訴訟另
    再主張被告積欠725,000元之借款，不合常理之至，甚明。
    並聲明：(1)原告之訴駁回；(2)訴訟費用由原告負擔；(3)如受
    不利之判決，請准供擔保免假執行。
二、程序部分：
    按訴狀送達後，原告不得將原訴變更或追加他訴，但擴張或
    減縮應受判決事項之聲明者，不在此限；又原告於判決確定
    前，得撤回訴之全部或一部，但被告已為本案之言詞辯論者
    ，應得其同意，民事訴訟法第255條第1項第3款、第262條第
    1項分別定有明文。查本件原告起訴時，原請求「(1)被告與
    訴外人甲○○應給付原告2,555,000元，並自起訴日起至清
    償日止，按年息百分之5計算之利息；(2)請准宣告假執行；
    (3)訴訟費用由被告負擔。」，嗣於言詞辯論終結前，更正訴
    之聲明為「被告應給付原告725,000元。」，並撤回對訴外
    人甲○○之請求，訴外人甲○○亦表同意，核屬減縮應受判
    決事項之聲明，及撤回訴之一部，揆諸上開規定，自應准許
    。
三、實體部分：
(一)、兩造不爭執之事項：
１、原告主張被告於82、83年間，陸續向原告借款，計積欠895,
    000元，期間並續為清償，迄86年4月29日止，尚餘725,000
    元即系爭借款未為清償，被告並於同日交付票面金額計725,
    000元之系爭支票作為還款之擔保，嗣後因部分支票到期提
    示遭退票而無法兌現等情，有原告提出之系爭支票、台中市
    票據交換所存款不足退票單影本等附卷可稽，並為被告所不
    爭執，自堪信為真實。
２、又被告前因冒標原告名義之民間互助會，經原告起訴請求損
    害賠償，經另案判決被告應給付原告1,260,000元確定一節
    ，有原告提出之台灣彰化地方法院88年度訴字第599號民事
    判決、確定證明書影本各1份在卷為憑，並經本院依職權調
    取上開民事卷宗核閱無訛，被告對此亦不爭執，應堪信為實
    在。
(二)、是本件所應審究者，厥為：(1)被告於86年4月30日所書立之
    切結書是否係遭脅迫而為？(2)切結書中所述2,410,000元之
    債務，除已判決確定之會款1,260,000元外，有無包含系爭
    借款？即系爭借款是否為另一獨立之借款？(3)被告是否已全
    數清償所積欠原告之借款？如尚未全數清償，應返還之數額
    為何？茲分別說明如下：
１、按因被詐欺或被脅迫，而為意思表示者，表意人得撤銷其意
    思表示，民法第92條第1項前段定有明文；又被詐欺而為意
    思表示者，依民法第92條第1項之規定，表意人固得撤銷其
    意思表示，惟主張被詐欺而為表示之當事人，應就此項事實
    負舉證之責，最高法院44年台上字第75號判例可資參照，此
    項舉證責任之分配，在被脅迫而為意思表示之情形，亦應同
    樣適用之。被告抗辯卷附切結書係遭原告脅迫而書立，自應
    就上開積極事實負舉證責任。經查：
(1)、該切結書係於86年4月30日所書立，此有原告提出之切結書
    影本1紙存卷可查，被告對此亦不爭執，距離本件訴訟之提
    起近10年，期間原告甚且因被告冒標會款一事對被告提起詐
    欺之刑事告訴及附帶民事訴訟，迄另案民事、刑事案件審理
    中，被告均未提及有遭原告脅迫簽立切結書之情，亦未對原
    告為撤銷之意思表示，況被告於簽立切結書之同時，另外開
    立票面金額為200,000元之本票共9紙及另1紙票面金額為230
    ,000元之本票，若認被告係遭脅迫所為，理應提起確認本票
    債權不存在之訴訟，以維護己身之權利，被告竟捨此而不為
    ，反於簽立切結書後，猶依切結書之記載，依約於86年5月6
    日償還380,000元及於同年月30日償還第1期本票200,000元
    之票款，此為被告所自認，均與常情有悖，被告復未提出其
    他事證以供本院審酌，其辯稱：該切結書係遭原告之脅迫而
    簽立云云，不足憑採。
２、又原告雖主張切結書中所記載2,410,000元之債務，與系爭
    借款無關，該2,410,000元之債務係指另案判決確定之會款
    1,260,000元、約定86年5月6日被告應償還之380,000之債務
    及被告前向原告乾爹之借款770,000元之事實，固據其提出
    台灣彰化地方法院88年度訴字第599號民事判決、確定證明
    書、發票日為85年10月30日、票面金額450,000元之支票影
    本1紙為證，惟此節為被告所否認，並以：不曾持支票向原
    告之乾爹借錢，切結書中所記載之380,000元係用以清償前
    所積欠之895,000元之債務等情詞置辯。經查：
(1)、按稱消費借貸者，為當事人一方移轉金錢或其他代替物之所
    有權於他方，而約定他方以種類、品質、數量相同之物返還
    之契約，民法第474條第1項定有明文；又當事人主張有利於
    己之事實者，就其事實有舉證之責任，為民事訴訟法第277
    條前段所明定，故當事人主張消費借貸關係存在者，就其發
    生所須具備之特別要件，即借貸意思表示互相一致及金錢之
    交付，負有舉證責任，若當事人未證明有借貸意思表示互相
    一致，亦未能證明有交付金錢者，顯不能認為有金錢借貸關
    係存在。
(2)、查原告主張切結書中有770,000元之債務為被告積欠原告乾
    爹之款項等情，既為被告所否認，自應就資金之來源舉證說
    明之，而原告於95年1月6日提起本件訴訟時，均未為上開主
    張，迄至95年9月26日本院行言詞辯論時始稱：簽切結書時
    被告有取回3張支票面額合計770,000元，這是之前被告向原
    告乾爹所借的款項，正本被告已經取回，其中1張面額181,
    000元的支票影本已經遺失等語，惟原告庭呈之面額450,000
    元之支票，甚且於86年7月11日至鹿港鎮信用合作社提示，
    原告所言，尚難認為實在，又若該770,000元果係原告之乾
    爹貸與被告未獲清償之債權，有權收取者應係原告之乾爹，
    而非原告，兩造若欲一併在切結書中載明，理應記明其中
    770,000元為被告積欠原告乾爹之款項，而觀諸該切結書之
    記載，均付之闕如，原告復未就該770,000元之資金來源舉
    證以實其說，上開主張，難認有理。
(3)、又被告除會款外，於82、83年間，共積欠被告借款計895,00
    0元，迄86年4月29日止，尚積欠原告725,000元未為清償，
    而被告並於86年4月29日交付系爭支票予原告作為還款之擔
    保等情，此為兩造所不爭執，並有被告親筆書寫之借款明細
    附於台灣彰化地方法院88年度訴字第599號民事卷宗第52頁
    供參，參以切結書之簽立與系爭支票之交付，時間相近，衡
    以常情，兩造既以簽立切結書之方式將借款互為結算，豈有
    單獨排除系爭借款之理，況切結書已明確記載「立切結書人
    梁婉斯、甲○○爰因先前私自標用台端（指原告）互助會款
    及陸續借用款項，『總計』新台幣貳佰肆拾壹萬元正之債務
    」等字句，是被告辯稱：系爭借款應包含在切結書所計算之
    債務等語，尚非全然無據，應堪採信。
(4)、再原告雖主張系爭借款有另外開立系爭支票作為擔保，所以
    毋庸記明在切結書上等語，惟查，債權人為求債權之擔保，
    莫不設法多方取得債權憑據，原告持有系爭支票，尚可依票
    據關係向被告請求，與切結書之承諾係屬兩回事，非謂原告
    持有系爭支票，即毋庸再在切結書上載明，原告上開主張，
    與常情不符，無足憑採。
(5)、小結：切結書記載之2,410,000元之債務，理應包含系爭借
    款725,000元。
３、又原告主張切結書所載「被告願於86年5月6日先行償還380,
    000元正」等語，係另1筆借款，亦與系爭借款無關云云，惟
    並未提出上開380,000元為另1筆獨立借款之證據，僅泛稱該
    380,000元係因被告前所開立票面金額380,000元之支票，於
    86年4月29日即已屆期，而被告欠缺資金，始另行向原告商
    借，並允諾於同年5月6日以現金償還原告等語（見本院95年
    8月10日言詞辯論筆錄），查兩造自82、83年以降，其借款
    模式均為被告以遠期支票向原告換借現金，若遇有未及兌現
    之支票，則再開立另紙遠期支票向原告換票一節，為兩造所
    不爭執，觀諸被告在另案民事損害賠償事件中具狀陳述：「
    因利息問題，曾商量可否照銀行算，但她（指原告）不同意
    ，最後開1張86年約4月底左右鹿港第一商銀38萬帳號055640
    支票給她，結果跳票背書人是郭家棟，記得沒跳票時2點多
    ，我（指被告）到她家，最後商量開3張鹿港彰化商業銀行
    支票（即系爭支票），連補她的計725,000元慢慢償還...。
    」等語（見台灣彰化地方法院88年度訴字第599號民事卷宗
    第56頁），是被告固曾開立發票日為86年4月底、票面金額
    為380,000元之支票予原告，惟隨即復行開立系爭支票予原
    告收執，此亦與兩造之借款模式以票換票之情形相同，原告
    既未就上開380,000元為另1筆新的債務舉證以實其說，上開
    主張，即無所據，殊難憑採。
４、再被告辯稱：系爭借款已於86年4月29日償還150,000元、86
    年5月6日償還380,000元及同年月30日清償200,000元，就系
    爭借款已全數清償，原告請求無理由云云，此為原告所否認
    ，並稱：被告並未於86年4月29日清償150,000元，而86 年5
    月6日償還之380,000元及同年月30日清償之200,000元係指
    切結書之債務，與系爭借款無關等語。經查：
(1)、就被告抗辯於86年4月29日已先行償還150,000元部分，被告
    並未提出資金來源以證其說，況同日兩造已因借款一事經結
    算後，或開立系爭支票，或以簽立切結書之方式確認原告之
    債權，被告若果係先行清償150,000元，理應要求原告出立
    收據或記明在切結書中，被告均未能提出有利於己之資料供
    本院審酌，其辯稱：已償還150,000元云云，洵無足採。
(2)、被告猶於87年1月8日委請律師發函通知原告處理債務事宜，
    此有律昇法律事務所87年1月8日87年度律昇函字第87010802
    號函附於台灣彰化地方法院88年度訴字第599號民事卷宗第
    76頁可考，益徵被告尚未全數清償其所積欠原告之債務，否
    則何需發函通知原告債務處理相關事宜，是被告辯稱系爭借
    款已全數清償云云，不足憑採。
(3)、又被告分別於86年5月6日及同年月30日償還原告共580,000
    元一節，為兩造所不爭執，經查，切結書中載明之2,410,00
    0 元債務應視為兩造間借款之總結算，系爭借款亦包含其中
    ，已如前述，是扣除前案已判決確定被告應給付原告1,260,
    000元之會款及被告已清償之580,000元，系爭借款被告尚積
    欠原告570,000元（計算式為：2,410,000－1,260,000－580
    ,000＝570,000），應堪認定。
(4)、從而，原告請求被告給付570,000元為理由，於法有據，應
    予准許，至逾上開範圍部分之請求，即屬無據，應予駁回。
５、綜上所述，原告依消費借貸之法律關係，請求被告給付570,
    000元為有理由，應予准許，至逾此範圍之請求，為無理由
    ，應予駁回。又本件原告並未聲明願供擔保請准宣告假執行
    ，被告陳明願供擔保請求宣告免為假執行，核無必要，附此
    敘明。
四、本件事證已臻明確，兩造其餘之攻擊防禦方法，經審酌對於
    判決結果均不生影響，爰不逐一調查論述，附此敘明。
五、據上論結，本件原告之訴為一部有理由、一部無理由，依民
    事訴訟法第79條，判決如主文。
中　　華　　民　　國　　96　　年　　 5　　月　　11　　日
                  民事第一庭    法　官　蔡欣怡
以上正本係照原本做成。
如對本判決上訴，須於判決送達後20日內向本院提出上訴狀。
中　　華　　民　　國　　96　　年　　 5　　月　　11　　日
                                書記官  戴家旭
附表：
┌─┬───┬──────┬────┬──────┬───┐
│編│發票人│付   款   人│票面金額│發票日      │支票號│
│號│      │            │(新臺幣)│            │碼    │
├─┼───┼──────┼────┼──────┼───┤
│1 │甲○○│彰化商業銀行│145,000 │86年6月17日 │AG1487│
│  │      │鹿港分行    │元      │            │648   │
├─┼───┼──────┼────┼──────┼───┤
│2 │甲○○│彰化商業銀行│130,000 │87年2月28日 │NA1431│
│  │      │鹿港分行    │元      │            │457   │
├─┼───┼──────┼────┼──────┼───┤
│3 │甲○○│彰化商業銀行│450,000 │87年10月30日│NA1431│
│  │      │鹿港分行    │元      │            │459   │
└─┴───┴──────┴────┴──────┴───┘
